臺灣新竹地方法院民事判決　　　　　　　 95年度訴字第767號
原　　　告　庚○○
訴訟代理人　黃燕光律師
被　　　告　渣打國際商業銀行股份有限公司
法定代理人　甲○○
訴訟代理人　乙○○
上列當事人間第三人異議之訴事件，本院於民國96年8月22日辯
論終結，判決如下：
    主  文
原告之訴駁回。
訴訟費用由原告負擔。
    事實及理由
一、原告方面：
(一)、聲明：
  1.本院95年度執字第3845號被告與債務人陽鋼機械工程有限公
    司因清償借款強制執行事件，就原告所有坐落新竹縣竹東鎮
    ○○里○○路○段153巷19號房屋一棟（建號：竹東鎮○○段
    340建號，基地座落新竹縣竹東鎮○○段426、271、275地號
    ）所為之查封之強制執行程序應予撤銷。
  2.本院95年度執字第11053號被告與債務人己○○因拍賣抵押
    物強制執行事件，就原告所有坐落新竹縣竹東鎮○○里○○
    路○段153巷63號房屋一棟（建號：竹東鎮○○段343建號，
    基地座落新竹縣竹東鎮○○段427、426、271、275地號）所
    為之查封之強制執行程序應予撤銷。
  3.訴訟費用由被告負擔。
(二)、陳述：
  1.第三人就執行標的物有足以排除強制執行之權利者，得於強
    制執行程序終結前，向執行法院對債權人提起異議之訴。如
    債務人亦否認其權利時，並得以債務人為被告，民事強制執
    行法第15條定有明文。
  2.按系爭上開坐落新竹縣竹東鎮○○里○○路○段153巷19號房
    屋一棟（基地座落新竹縣竹東鎮○○段426地號）係於民國
    70年前後，由原告提供材料及資金所興建，又新竹縣竹東鎮
    ○○里○○路○段153巷63號房屋一棟（基地座落新竹縣竹東
    鎮○○段426地號），亦係原告於民國80年前後，提供建材
    資金興建，與前述建物相連，均為原告所有，且二建物基地
    相鄰，故由債務人提供土地 (竹東鎮○○段426、427地號)
    ，原告出資興建，因原告係經營鋼材買賣，債務人陽鋼機械
    工程有限公司亦係經營鋼鐵機械工程業務，上開房屋興建之
    初，原告即與債務人陽鋼機械工程有限公司負責人約定，由
    債務人提供土地，建物則由原告出資興建，廠房須予原告優
    先使用之權利，實際上，二處廠房相連，部分由原告使用，
    部分由債務人陽鋼機械工程有限公司使用，詎料被告誤以其
    為債務人陽鋼機械工程有限公司所有，聲請　鈞院強制執行
    查封，顯係錯誤，為此依強制執行第15條之規定，請求判決
    如聲明所述。
  3.本件系爭房屋新竹縣竹東鎮○○里○○路○段153巷19號房屋
    一棟（基地座落新竹縣竹東鎮○○段426、271、275地號）
    係未聲請建造執照，未辦理保存登記之建物，於本院進行強
    制執行程序中命地政機關測量結果系爭建物位於竹東鎮○○
    段426、271、275地號上，分別佔用之面積為─426地號佔用
    1390.73平方公尺 (出租部分483.23平方公尺，自用部分907
    .50 平方公尺)、271地號佔用0.83平方公尺 (自用部分0.83
    平方公尺)、275地號佔用90.45平方公尺 (出租部分71.24
    平方公尺，自用部分19.21平方公尺)，有附於本院95年度執
    字第3845號強制執行事件案卷內之建物測量成果圖及建物登
    記公務用謄本各1件可據。
  4.本件另一建物坐落於金福段427等地號上，業經本院於95年
    12月12日至現場會測，其測量結果（基地座落新竹縣竹東鎮
    ○○段427、426、271、275地號）係未聲請建造執照，未辦
    理保存登記之建物，於  鈞院進行強制執行程序中(95年度
    執字第11053號)命地政機關測量，結果系爭建物位於竹東鎮
    ○○段427、426、271、275地號上，建號為竹東鎮○○段
    343號，門牌新竹縣竹東鎮○○里○○路○段153巷63號房屋
    一棟，地面層117平方公尺、第二層66.24平方公尺、第三層
    亦為66.24平方公尺，騎樓15.84平方公尺，總計265.32平方
    公尺。
  5.被告以系爭建物之房屋稅單所記載之納稅義務人為債務人陽
    鋼機械工程有限公司或己○○，及債務人陽鋼機械工程有限
    公司向被告貸款，辦理抵押權設定時，上開債務人曾立切結
    書表示該系爭二建物係其起造，從而主張本件系爭建物係債
    務人陽鋼機械工程有限公司所有云云。惟查系爭建物係原告
    出資所建，債務人向被告辦理貸款時，係以其所有金福段42
    6、427地號土地為擔保設定抵押權，雖其立切結書表示系爭
    建物為其所起造，但不論係債務人之陽鋼機械工程有限公司
    ，或是被告，均未告知原告關於債務人貸款時須提供本件系
    爭房屋為抵押擔保品，該系爭建物係原告所有，於貸款辦理
    設定抵押之前或之後，均未得原告之同意，債務人自無權將
    原告所有之建物作為其向被告銀行貸款之抵押品，原告自不
    因其立切結書交予被告向其貸款，而使真正之所有權人原告
    喪失系爭建物之所有權。
  6.至於房屋稅單上記載債務人為納稅義務人乙節，查系爭建物
    由原告出資起造，其中部分為債務人所使用，故房屋稅單上
    列債務人為納稅義務人，被告以此抗辯系爭房屋為債務人所
    有，實屬無據，且按建物所有權之誰屬，一般係以地政機關
    登記簿之記載為憑，其若無登記者，應以起造之資料或其他
    證據作為認定之依據，房屋稅單並不能作為建物所有權誰屬
    之認定依據，被告以房屋稅單作為本件系爭建物屬債務人陽
    鋼機械工程有限公司或己○○所有所有之依據，尚非有據。
  7.本件原告得否就執行標的物有足以排除強制執行之權利，端
    視本件系爭建物是否為原告所有，查本件系爭建物，係由原
    告出資興建，所有權屬原告所有無疑，因係違章建物，未依
    建築法規辦理，故無建築設計圖，原告提供建材，並僱工興
    建，因時隔多年，當時提供建材之資料已不復存在，亦有當
    時負責施作之證人丁○○到庭證述屬實。
  8.末查證人魏綺玲與另一證人戊○○所述雖略有不符之處，實
    係因時隔十數年，甚至將近二十年，其二人之記憶難免微有
    出入，惟仍不瑕不掩瑜，其陳述未離本件系爭建物係原告出
    資所建。又魏曾證稱：「……工資與建材的錢是我出的，與
    原告庚○○無關。」等語，其真意應係指興建本件系爭房屋
    之工資與建材係其個人經手支付，而其資金之來源自係由其
    夫即原告庚○○所提供，其所謂與庚○○無關，應係指與庚○○所負責之政裕鋼鐵公司無關之意，且查興建系爭房屋之
    時，證人魏綺玲並無獨立之經濟能力，亦無意願由其個人出
    錢，在陽鋼公司之土地上興建系爭房屋，供陽鋼公司及政裕
    公司共同使用，並此陳明。
  9.綜上所陳，本件系爭建物，為原告出資所建，而非前開強制
    執行事件債務人所有，原告依據強制執行法第15條之規定，
    提起第三人異議之訴，於法有據。
二、被告方面：
(一)、聲明：原告之訴駁回。訴訟費用由原告負擔。
(二)、陳述：
  1.訴外人陽鋼機械工程有限公司於81年4月間，將其所有坐落
    於新竹縣竹東鎮三重埔319之69、319之190地號 (重測後為
    新竹縣竹東鎮○○段426、427地號，地上未辦保存登記遠物
    門牌號碼為：新竹縣竹東鎮○○路○段19號)之土地設定抵押
    權予被告，提供房屋坐落新竹縣竹東鎮○○路○段133巷63號
    (遫編後新竹縣竹東鎮○○路○段153巷19號)之80年房屋稅單
    ，並簽立不動產抵押用切結書，載明「提供抵押之不動產有
    增建建物未經保存登記確係本人起造，願將該未保存登記建
    物合併為設定標的」。
  2.原告雖主張系爭門牌號碼新竹縣竹東鎮○○路○段153巷19號
    之建物，係在70年前後，由原告提供材料及資金與建，由訴
    外人陽鋼機械工程有限公司提供土地，建物則由原告出資興
    建，廠房須予原告優先使用之權利，實際上二處廠房相連，
    部分由原告使用，部分由訴外人陽鋼機械工程有限公司使用
    等語，惟查：
  (1)系爭建物新竹縣竹東鎮○○○段153巷19號係座落於新竹縣竹
    東鎮○○段426地號土地上，該土地係民國95年5月29日，經
    本院95年度執聖字第3845號被告與陽鋼機械工程有限公司清
    償借款強制執行事件，由被告查封時，在查封當時訴外人陽
    鋼機械工程有限公司法定代理人戊○○在場，並稱新竹縣竹
    東鎮○○段426地號土地上有建物，為訴外人陽鋼機械工程
    有限公司所有，部分約200坪出租給訴外人苗根銘，並提出
    租賃契約為憑，部分由訴外人陽鋼機械工程有限公司自用，
    有該查封筆錄為證，是以該建物應為訴外人陽鋼機械工程有
    限公司所有。
  (2)另一建物為新竹縣竹東鎮○○路○段153號17號，係座落於新
    竹縣竹東鎮○○段427地號土地上，該土地於95年10月24日
    ｍ經本院以95年度幸孟字第11053號被告與陽鋼機械工程有
    限公司拍賣抵押物強制執行事件，由被告查封時，在查封當
    時訴外人陽鋼機械工程有限公司法定代理人戊○○在場，並
    稱新竹縣竹東鎮○○段427地號土地上有建物，原為訴外人
    陽鋼機械工程有限公司所有，於95年4月11日買賣登記於訴
    外人己○○，現由陽鋼機械工程有限公司無償使用中，有該
    查封筆錄可證，惟不動產物權依法律行為而取得者，非經登
    記不生效力，為民法第758條所明定，此項規定不因不動產
    是否為違章建築而有例外，否則違章建築之交易，反較一般
    不動產便利，豈不造成鼓勵違章建築之結果，是以系爭建物
    仍為訴外人陽鋼機械工程有限公司所有。
  3.本件之爭點在於系爭建物所有權為何人所有？訴外人陽鋼機
    械工程有限公司向被告貸款時，確係提供本件426、427地號
    土地設定抵押權給被告，並簽立不動產抵押用切結書表示提
    供之不動產有增建建物未辦保存登記，確係其所有。
  4.而證人丙○○在本院亦證稱其為陽鋼機械工程有限公司員工
    ，係向證人戊○○領取薪資，報稅之資料亦係陽鋼機械工程
    有限公司所給予，並未向證人辛○○或原告或政裕公司領款
    ，顯見系爭建物之所有人為陽鋼機械工程有限公司。
  5.本案建物係違章建築，並未向地政機關辦理登記，在所有權
    之歸屬上應以客觀事實認定之，被告以訴外人陽鋼機械工程
    有限公司所簽訂之不動產抵押用切結書及房屋稅繳稅單據為
    佐證，在客觀上以充份盡辨別之義務，故主張系爭建物係訴
    外人陽鋼機械工程有限公司所有。而原告起訴主張系爭建物
    為其出資興建，依民事訴訟法第277條規定，應就其事實有
    舉證之責任，然被告並未提出任何客觀可供證明為其出資興
    建之文件。且原告主張建物由其興建，然證人辛○○在96年
    3月6日言詞辯論時指出，工資及材均係其所出，與原告無關
    ，原告之前述主張顯非事實。
三、程序方面：
    被告原名為新竹國際商業銀行股份有限公司，後於民國96年
    7月2日更名為渣打國際商業銀行股份有限公司，此有行政院
    金融監督管理委員會96年6月1日金管銀（四）字第09600223
    980號函及公司變更登記表各乙份附卷可參，足認原告之法
    人人格同一，合先敘明。
四、本件原告主張下列事實，為被告所不爭執：
(一)、本院95年度執字第3845號被告與債務人陽鋼機械工程有限公
    司因清償借款強制執行事件，以坐落新竹縣竹東鎮○○里○○路○段153巷19號房屋一棟（建號：竹東鎮○○段340建號
    ，基地座落新竹縣竹東鎮○○段426、271、275地號）為查
    封之強制執行程序。
(二)、本院95年度執字第11053號被告與債務人己○○因拍賣抵押
    物強制執行事件，以坐落新竹縣竹東鎮○○里○○路○段153
    巷63號房屋一棟（建號：竹東鎮○○段343建號，基地座落
    新竹縣竹東鎮○○段427、426、271、275地號）為查封之強
    制執行程序。
五、本件件之爭點為：「原告是否因出資興建取得系爭建物之所
    有權，而得依強制執行法第15條之規定提起第3人異議之訴
    ？」
六、就前述爭點本院判斷如下：
  1.證人即原告之妻辛○○在本院言詞辯論時先證稱：「我與證
    人戊○○從小一起長大。原料與建材、工資都是我們出的，
    我們是指政裕鋼鐵，負責人是我先生，70年間當時是我去談
    的，我與證人戊○○約定地上物我來出，地由他出，當時我
    們蓋在427土地上是蓋ＡＢ，他使用Ｂ的樓上當住家，Ｂ我
    當作辦公室使用，但是我是請會計小姐待在那裡，我每月只
    去二次，所以我不知道旁邊Ａ建物是做何使用，當時我們沒
    有向徐收租金，也沒有給徐使用土地的租金，徐賣掉Ａ之後
    我們才知道，但是我們沒有向徐要賣房子的錢。Ａ他應該是
    在70幾年就賣掉了，ＡＢ這二個建物是我交代證人戊○○負
    責現場，他就找包擴證人丁○○、證人丙○○等工人，（這
    二個證人是證人戊○○的親兄弟），工資是看看他們作多少
    天工就給錢，是一星期證人戊○○或他兄弟來請款，我都是
    給現金，沒有記帳，都是我家用的錢拿出來的，不是公司的
    錢。ＡＢ工資給了多少錢我不記得。ＡＢ是鋼筋水泥的所以
    不是在我們公司有的貨，是我們去進貨的，是以我私人名義
    進貨的，水泥是叫壹包包零裝自己在現場做的，蓋ＡＢ加上
    工資應該超過50萬元，我不知道證人戊○○有無聲請使用執
    照與建築執照，蓋好房子之後水、電、瓦斯及房屋稅是戊○○去聲請的也是由他負責繳納。ＣＤ是80年間蓋的，Ａ賣掉
    之後建的是是角鋼蓋的，因為這些建材我們公司有，是我們
    向別家公司進貨的，（庭呈當時80年1整年進貨的發票資料
    ）其中有些是拿來賣的，有些是用來建ＣＤ的廠房，蓋了一
    年多，其中我是拿來放鋼材，徐也會在那裡做一些鋼材加工
    的事情。工人也是找三位徐姓證人，也是給現金沒有記帳，
    工資每人一天約1200到1700元左右，房屋稅、使用執照、建
    築執照，水電瓦斯等也是證人戊○○聲請並且負責繳納。」
    (本院卷58頁)其後復稱「是獨立的，工資與建材的錢是我出
    的，與原告庚○○無關。」 (本院卷第61頁)，前後說詞不
    一，況如確係原告所興建，僅係供訴外人陽鋼機械工程有限
    公司使用，何以該建物之房屋稅籍係以陽鋼機械工程有限公
    司之名義？是自難以該證人之證詞認系爭房屋係原告所出資
    興建。
  2.證人即參與興建前述系爭建物之丁○○在本院辯論時證稱：
    「我之前在這裡工作當師傅，從70幾年，這四棟都是我蓋的
    ，Ａ是最早的，蓋完就在裡面開鐵工廠，證人戊○○是我哥
    哥也是老闆，當時我有領工資，ＡＢ是70幾年蓋的，是老闆
    發錢給我，當時工資做多少算多少，按天數領，沒有底薪，
    我聽哥說他上面還有老闆是庚○○，他們常常送鐵材來，所
    以認識，錢有時比較慢拿來，是發現金。證人辛○○是老闆
    娘，ＣＤ是80幾年以後蓋的，水泥與建料應該是徐老闆去叫
    的，曾經聽徐說傅老闆會去付錢。」 (本院卷61頁)，復證
    稱其係在陽鋼機械工程有限公司服務，亦系由該公司報稅，
    是以就該證人所述，亦難認前述建物係原告所出資興建。
  3.另證人即陽鋼機械工程有限公司負責人戊○○在本院言詞辯
    論時，京系爭建物係何興建之問題證稱：「是的。是我建的
    ，但錢與材料是別人出的，因為我沒有錢蓋，但我當時沒有
    跟銀行說錢不是我出的，是原告庚○○出的。我買了地之後
    銀行不能貸款，因為是保育地，我想向原告買材料要蓋，原
    告說他也要用，後來是我出地，原告出材料房子我們共同使
    用。我們先蓋Ｂ，就是照片上面ＲＣ的部分，Ｂ是原告庚○○有出錢，他出的是外皮鐵殼及鋼筋及鐵門，就是他送鋼材
    沒有向我拿錢，我出室內的錢、還有磚頭、水泥是我叫貨我
    出的錢，以及室內點單的裝潢，工人包括證人丁○○、證人
    丙○○等人當時是向證人辛○○拿錢都是拿現金，我當時做
    幾天就分次拿，工資部分太久了我不記得。蓋了不到一年，
    證人丁○○、證人丙○○是領我們公司的薪資，其他工人是
    臨時工，領現金就走了，現金有時是到原告朝陽路的公司向
    他拿，有時他叫司機送鐵來順便拿來，如果我不在我兩個弟
    弟都會代收。Ｂ都是我再使用，我住在Ｂ，一樓是廚房、客
    廳使用。Ｂ建築很長前段我使用後段原告庚○○也有用，他
    放鐵材。所有工資都是我向原告拿的，都是領現金。Ｂ建物
    ＲＣ部分都是我在使用，沒有讓原告當辦公室使用。Ｃ是80
    年左右蓋的，也是原告出材料、工資，地是我的，蓋好後我
    與原告都有用，我沒有向他收租金，工資一人一天約一、二
    千元，蓋了多久我不記得。只有Ｂ的部分有房屋稅，是我去
    申請農舍的，因為當時是用農舍去申請，ＣＤ部分沒有房屋
    稅的問題。只有Ｂ有門牌號碼中興路二段133巷63號。Ａ是
    別人出錢的，是張學偉出錢的，後來我地也賣給張學偉。Ａ
    並不在427土地上，是別人的。」 (本院卷62頁、63頁)，其
    後復稱：「426、427地號上房子是我蓋的沒錯，當時我沒有
    表示意見。是由我出租的，租金是我收的，我是租給他地，
    他有用房子。租的範圍就是我剛剛在426地號測量成果圖上
    用鉛筆所繪製的，租金都是我在收，自用部分我與原告政裕
    鋼鐵都有在用，沒有區分，東西是隨便放的。」 (本院卷第
    64頁)，證人戊○○復證稱在本院前述強制執行事件查封時
    其難查封當時確有表示該427地號土地上建物所有人確係執
    行事件之債務人，證人戊○○在強執事件中，既稱該建物確
    係陽鋼機械工程有限公司所有，復在本院言詞辯論時復改稱
    原告有出資興建該建物，前後矛盾，說詞不一，且陽鋼機械
    工程有限公司既係前述建物之房屋稅名義人，在以前開土地
    向被告借款時，證人戊○○復出具切結書，說明該土地上之
    建物係其所有，其後復將部分建物出租，該客觀情事亦與證
    人戊○○證述不符，是亦難以該證人之證詞而認系爭建物係
    原告出資興建。
  4.另證人即在陽鋼機械工程有限公司任職之丙○○在本院言詞
    辯論時亦證稱並未向原告或政裕公司領過薪資，且興建該建
    物所使用之木頭及角鋼都是證人戊○○所訂，至於是何人付
    款，他並不清楚，鋼材部分是政裕載的 (參見本院卷68頁)
    ，故該證人並無法確認前述建物係何人出資興建，是亦難以
    該證人之證詞而認系爭建物係原告出資興建。
  5.至原告提出政裕鋼鐵有限公司向豐興鋼鐵股份有限公司訂購
    之鋼鐵發票43張，主張系爭建物均係其出資興建，然該43張
    發票並不能證明係使用於前述系爭建物使用，縱係供前述系
    爭建物使用，亦係政裕鋼鐵公司所訂購，亦與原告個人無關
    ，是以該發票並無法證明認系爭建物係原告出資興建。
  6.綜合前述說明，系爭建物既原係陽鋼機械工程有限公司使用
    ，且該公司亦為該建物之房屋稅名義人，原告既無舉證證明
    其出資興建系爭建物，自難認該系爭建物係原告所有。
七、前述系爭建物既不是原告所出資興建，原告主張該建物其所
    有，依強制執行法第15條，起訴主張本院95年度執字第3845
    號被告與債務人陽鋼機械工程有限公司因清償借款強制執行
    事件，就原告所有坐落新竹縣竹東鎮○○里○○路○段153巷
    19號房屋一棟（建號：竹東鎮○○段340建號，基地座落新
    竹縣竹東鎮○○段426、271、275地號）所為之查封之強制
    執行程序應予撤銷；本院95年度執字第11053號被告與債務
    人己○○因拍賣抵押物強制執行事件，就原告所有坐落新竹
    縣竹東鎮○○里○○路○段153巷63號房屋一棟（建號：竹東
    鎮○○段343建號，基地座落新竹縣竹東鎮○○段427、426
    、271、275地號）所為之查封之強制執行程序應予撤銷，即
    屬無據，為無理由，應予駁回。
八、結論：原告之訴為無理由，依民事訴訟法第78條判決如主文
    。
中　　華　　民　　國　　96　　年　　8 　　月　　29　　日
                  民事第一庭    法　官　王銘勇
以上正本係照原本作成。
如對本判決上訴，須於判決送達後20日內向本院提出上訴狀。
中　　華　　民　　國　　96　　年　　8 　　月　　29　　日
                                書記官　龔柏萃
